臺中高等行政法院判決
　　　　　　　　　　　　　　　　　　 94年度訴字第00066號
　　　　　　　　　　　　　　　.
原　　　告　甲○○
　　　　　　乙○○
共　　　同
訴訟代理人　戊○○
　　　　　　丁○○
被　　　告　臺中縣政府
代　表　人　丙○○
訴訟代理人　己○○
　　　　　　庚○○
上列當事人間因徵收補償事件，原告不服內政部中華民國93年12
月6日台內訴字第0930007858號訴願決定，提起行政訴訟，本院
判決如下︰
　　主  文
原告之訴駁回。
訴訟費用由原告負擔。
　　事  實
一、事實概要：台中縣豐原市公所為辦理都市計畫2之1號道路東
    半環（豐年段、南田段）工程，報經內政部以民國（下同）
    92年6月6日台內地字第0920008640號函核准徵收原告乙○○
    所有坐落台中縣豐原市○○段1343地號及原告甲○○所有同
    段1344地號等2筆土地，被告旋據以92年6月25日府地權字第
    0000000000-1號公告徵收，並以92年6月25日府地權字第092
    0168200-5號函通知原告。原告以渠等被徵收土地公告現值
    每平方公尺新台幣（下同）8,000元，較同段僅隔著豐勢路
    之1245地號等土地公告現值每平方公尺25,000元低，請求予
    以提高，而於公告期間之92年7月15日提起異議，要求更正
    公告土地現值，案經被告查處，分別以92年8月8日府地價字
    第0000000000-1、0000000000-4號函答復原告﹕「‧‧‧二
    、經查台端所陳土地毗鄰之兩側屬農業區○○○段1245地號
    等土地毗鄰之兩側則屬工業區，兩者毗鄰土地使用顯著不同
    ，其地價自亦不同。又經豐原地政事務所審慎檢討，查與鄰
    近條件相似農業區建地92年公告土地現值每平方公尺8,000
    元，地價並無不均衡或偏低，故台端所陳歉難照辦。‧‧‧
    」，原告不服該查處情形，於92年10月1日提請復議。被告
    乃於92年10月23日提交台中縣地價及標準地價評議委員會92
    年第3次會識復議，決議維持原公告土地現值，並報經內政
    部以92年11月14日台內地字第0920071285號函備查。原告不
    服，以徵收土地後須面對遷移另尋居住之困擾，原有土地僅
    補償一百餘萬元，以目前經濟社會情況，無法再購置房屋，
    且家人將面臨失業之窘態，以及被徵收之土地位於豐勢路36
    米道路旁，公告現值僅8,000元/平方分尺，而位於相同豐勢
    路之同段1245地號土地，公告現值卻為25,000元/平方公尺
    ，又位於豐年段1216地號（地目田）及1215地號（地目水）
    目前未拓寬之土地公告現值13,000元/平方公尺，而系爭土
    地地目建，且早已拓寬之土地公告現值僅為8,000元/平方公
    尺，令人難以信服云云，提起訴願，請求撤銷被告92年6月
    25日府地權字第0000000000-5號函處分，亦遭決定駁回，遂
    提起本件行政訴訟。
二、兩造之聲明：
    (一)原告聲明：求為判決：訴願決定及原處分均撤銷。
    (二)被告聲明：求為判決：
      1.原告之訴駁回。
      2.訴訟費用由原告負擔。
三、兩造之陳述：
    (一)原告部分：
      1.原告被徵收之土地位於豐勢路36米道路旁，豐勢路從早
        期拓寬至今，將屆30年，早為都市○○道路。怎知道路
        兩旁使用區○○○○道路兩側早已蓋起房舍，繁榮程度
        ，並無太大差異。但兩側公告地價1344地號8,000元/平
        方公尺、1255地號25,000元/平方公尺，竟懸殊3倍以上
        。按平均地權條例第46條規定：「直轄市或縣（市）政
        府對於轄區內之土地，應經常調查其地價動態繪製地價
        區段圖並估計區段地價後，提經地價評議委員會評定，
        據以編製土地現值表於每年1月1日公告‧‧‧」不知承
        辦調查員是否確實調查，約30年使用狀況及地目、地段
        均相同之路段，竟有土地使用管制不同，而影響地價，
        令原告難以信服。
      2.原告土地位於豐年段1344地號，公告現值8,000元/平方
        公尺，早已拓寬近30年，位於豐勢路36米道路旁，竟比
        位於豐年段1216地號地目田及1215地號地目水之公告現
        值13,000元/平方公尺（未拓寬土地）公告現值少。早
        已開發30年道路用地之徵收價值卻比不上未開發區域之
        公告現值。因補償費過低，原告買不起等值附近土地，
        請求政府是否能在相同區段上以地換地，以免使原告離
        鄉背井。
    (二)被告部分：
      1.查豐原市公所為辦理都市計畫2-1號道路東半環（豐年
        段、南田段）工程，申請徵收原告所有豐原市○○段13
        43（乙○○所有）及1344（甲○○所有）地號2筆土地
        ，經奉內政部92年6月6日台內地字第0920008640號函准
        予徵收，並經被告以92年6月25日府地權字第092016820
        0-1號公告徵收、第0000000000-5號函通知原告，合先
        敘明。
      2.惟原告於92年7月15日以渠等被徵收土地公告現值較同
        為豐年段相隔豐勢路之1245地號等土地公告現值每平方
        公尺25,000元為低，提起異議要求更正公告土地現值，
        經被告以92年8月8日府地價字第0000000000-1及000000
        0000-4號函復查處情形，嗣原告不服查處情形，於92年
        10月1日具陳情書提請復議。爰依土地徵收條例第22條
        第2項規定提台中縣地價及標準地價評議委員會92年第3
        次會議復議，經會議決議維持原公告土地現值並報奉內
        政部備查在案。
      3.按台中縣92年公告土地現值公告係依據平均地權條例第
        46條：「直轄市或縣（市）政府對於轄區內之土地，應
        經常調查其地價動態，繪製地價區段圖並估計區段地價
        後，提經地價評議委員會評定，據以編製土地現值表於
        每年1月1日公告，作為土地移轉現值及補償徵收土地地
        價之依據。」規定，編製區段地價評議表，提經台中縣
        地價及標準地價評議委員會評定通過，並報內政部備查
        後於92年1月1日公告。地價區區地價之訂定
        ，係依據地價調查估計規則第21條第1項（92年3月14日
        修正為第18條）規定：「劃分地價區段時，依左列規定
        辦理：一、由承辦員攜帶地籍圖、地價分布圖及地價區
        段勘查表實地勘查，斟酌地價之差異、當地土地使用管
        制、交通運輸、自然條件、土地改良、公共建設、特殊
        設施、工商活動、房屋建築現況、土地利用現況‧‧‧
        於地籍圖上，將地價相近、地段相連、情況相同或相近
        之土地劃為同一區段。非建築用地中經依法允許局部集
        中作建築使用且其地價有顯著差異時，應就該建築用地
        之土地單獨劃分地價區段。‧‧‧二、前款區段界線，
        應以使用分區或編定使用地類別、使用管制、使用情形
        或道路、溝渠等易於辨識之自然界線為準。但情形特殊
        者，得以適當之地籍線為之。‧‧‧」及第22條（修正
        為第21條）規定：「估計區段地價時，應依左列規定辦
        理：一、‧‧‧。二、無買賣實例及收益實例之區段，
        應於鄰近或適當地區選取2個以上使用分區或編定用地
        相同，且已依前款估計出區區，作為基準地
        價區段，按影響地價區域因素評價基準表及影響地價區
        域因素評價基準明細表進行區域因素修正，調整得出目
        標地價區區地價，並按區區地價估價報
        告表。‧‧‧」辦理。
      4.系爭土地豐原市○○段1343地號位於已開闢道路（豐勢
        路）南側農業區內，因毗鄰非公共設施保留地均為相同
        地價區段，依平均地權條例施行細則第63條第1項及地
        價調查估計規則第21條規定併入毗鄰之非公共設施保留
        地劃為同一地價區段，即第281地價區段○○○○路線
        價區段），因該地價區段為農業區依同條規定將同一區
        段範圍內地價相近且使用情形相同而地段不相連之零星
        建築用地，視為一個地價區區號為第281-1 地
        價區段，而系爭土地為建地目土地，依上開規定劃屬第
        281-1地價區段，並估計區段地價，提經台中縣地價及
        標準地價評議委員會91年第6次會議評定為每平方公尺
        8,000元，其宗地單位地價經計算為每平方公尺8,000元
        。
      5.另同段1255地號土地位於豐勢路北側工業區內，其毗鄰
        非公共設施保留地均為相同地價區段，依規定併入毗鄰
        之非公共設施保留地，即第273地價區段○○○路線價
        區區地價經評定為每平方公尺25,000元，其宗
        地單位地價經計算為每平方公尺25,000元；又同段1215
        地號及1216地號土地位於工業區內，其毗鄰非公共設施
        保留地均為相同地價區段，依規定併入毗鄰之非公共設
        施保留地，即第272地價區區地價經評定為每
        平方公尺13,000元，其宗地單位地價經計算為每平方公
        尺13,000元。上開四筆土地雖同為道路預定地，然因其
        毗鄰之地價區段土地使用管制不同，其價值與效用自有
        差異，影響地價區段因素評價基準修正細項不同，各自
        評定為不同區段地價，與規定並無不合。
　　理  由
一、按「土地徵收，依本條例之規定，本條例未規定者，適用其
    他法律之規定。」、「其他法律有關徵收程序、徵收補償標
    準與本條例牴觸者，優先適用本條例。」、「被徵收之土地
    ，應按照徵收當期之公告土地現值，補償其地價。在都市計
    畫區內之公共設施保留地，應按毗鄰非公共設施保留地之平
    均公告土地現值，補償其地價。前項徵收補償地價，必要時
    得加成補償；其加成補償成數，由直轄市或縣（市）主管機
    關比照一般正常交易價格，提交地價評議委員會於評議當年
    期公告土地現值時評定之。」、「本條例第30條第2項所稱
    一般正常交易價格，指經由調查當年期一般正常交易價格所
    估計之區段地價。」分別為土地徵收條例第1條第2、3項、
    第30條暨同條例施行細則第30條第2項所明定，又「直轄市
    或縣（市）政府對於轄區內之土地，應經常調查其地價動態
    ，繪製地價區段圖並估計區段地價後，提經地價評議委員會
    評定，據以編製土地現值表於每年1月1日公告，作為土地移
    轉及設定典權時，申報土地移轉現值之參考；並作為主管機
    關審核土地移轉現值及補償徵收土地地價之依據。」、「劃
    分地價區段時，依左列規定辦理：一、由承辦員攜帶地籍藍
    圖、地價分布圖及地價區段勘查表實地勘查，斟酌地價之差
    異、當地土地使用管制、交通運輸、自然條件、土地改良、
    公共建設、特殊設施、工商活動、房屋建築現況、土地利用
    現況、發展趨勢及其他影響地價因素，於地籍藍圖上，將地
    價相近、地段相連、情況相同或相近之土地劃為同一地價區
    段。非建築用地中經依法允許局部集中作建築使用且其地價
    有顯著差異時，應就該建築使用之土地單獨劃分地價區段。
    非都市土地之零星建築用地及都市計畫內農業區、保護區之
    建地目零星土地，得將地價相近且使用情形相同而地段不相
    連之零星建築用地，另以該區段支號或另編區區
    並視為一個地價區段。二、前款區段界線，應以使用分區或
    編定使用地類別、使用管制、使用情形或道路、溝渠等易於
    辨識之自然界線為準。但情形特殊者，得以適當之地籍線為
    之。‧‧‧」、「估計區段地價時，應依左列規定辦理‧‧
    ‧三、無買賣實例及收益實例之區段，應於鄰近或適當地區
    選取2個以上使用分區或編定用地相同，且依前2款估計出區
    段地價之區段，作為基準地價區段，按影響地價區域因素評
    價基準表及影響地價區域因素評價基準明細表進行區域因素
    修正，調整得出目標地價區區地價，並按區段○○區
    段地價估價報告表。‧‧‧」亦為平均地權條例第46條、行
    為時地價調查估計規則第21條第1項及第22條所規定，另「
    徵收土地應補償之地價，依土地法及有關法令之規定，原有
    一定之程序與標準，如已踐行法定程序並合乎標準，當事人
    自不能因不滿意於補償地價之數額，而遽指為違法。」最高
    行政法院48年判字第111號著有判例足資參照。是關於土地
    補償徵收之土地地價，係以公告土地現值為基準，而公告土
    地現值又係以「區段地價」作為估計之基準，至於區段地價
    之估算，依前開地價調查估計規則之規定，其實際作業程序
    係由土地調查人員備齊地籍藍圖、地價略圖、地形圖及都市
    計畫等有關圖說，並赴實地就土地之一般狀況、位置、交通
    、工商業繁榮程度、都市計畫情形、使用現況、地價差異等
    詳為調查，再就地段相連、地價相近之土地劃分同一地價區
    段；調查時並調查近一年之買賣市價或收益情形及地價形成
    之時間，且注意地價形成之時間，並參證各種影響地價之因
    素及其影響之程度，必要時並得參照近年來本區段地價變動
    趨勢及其他土地市價比較推定其地價，互相參證校正之結果
    ，而地價評議委員會再按平均地權條例第46條之規定，據此
    「區段地價」編製當年期之土地現值表，作為主管機關補償
    徵收之土地地價之依據。
二、本件原告乙○○所有坐落台中縣豐原市○○段1343地號土地
    及原告甲○○所有同段1344地號上地，經被告於92年6月25
    日以府地權字第0000000000-1號公告徵收。原告以地價補償
    偏低，於公告期間之92年7月15日提起異議，要求更正公告
    土地現值，經被告查處後，以92年8月8日府地價字第092020
    5991-1號、92年8月8日府地價字第0000000000-4號函分別答
    復原告：「‧‧‧二、經查台端所陳土地毗鄰之兩側屬農業
    區○○○段1245地號等土地毗鄰之兩側則屬工業區，兩者毗
    鄰土地使用顯著不同，其地價自亦不同。又經豐原地政事務
    所審慎檢討，查與鄰近條件相似農業區建地92年公告土地現
    值每平方公尺8,000元，地價並無不均衡或偏低，故台端所
    陳歉難照辦。‧‧‧」原告不服該查處情形，於92年10月1
    日提請復議。被告乃於92年10月23日提交台中縣地價及標準
    地價評議委員會92年第3次會議復議，決議維持原公告土地
    現值，並報經內政部以92年11月14日台內地字第0920071285
    號函備查，此有被告92年6月25日府地權字第0000000000-1
    號公告、被告92年6月25日府地權字第0000000000-5號函、
    原告異議書、被告92年7月30日府地權字第0920202006號函
    、被告92年8月8日府地價字第0000000000-1號函、92年8月8
    日府地價字第0000000000-4號函、原告陳情書、內政部92年
    11月14日台內地字第0920071285號函、被告92年11月4日府
    地價字第0920295176號函、台中縣地價及標準地價評議委員
    會92年第3次會議紀錄在卷可稽。
三、查原告所有系爭2筆土地為都市計畫內農業區建地目土地，
    位於已開闢為豐勢路道路南側農業區內，其毗鄰非公共設施
    保留地為都市計畫農業區○○路線價區段（即281地價區段
    ），被告依平均地權條例施行細則第63條第1項及行為時地
    價調查估計規則第21條規定，另以農業區區之零星
    建地區段劃屬第281-1地價區段。又上開地價區段無買賣或
    收益實例，依地價調查估計規則第21條第1項第2款規定，以
    鄰近使用性質類似之乙種建築用地地價區段第445與第444地
    價區段為基準地價區段，並按影響地價區段因素評價基準表
    估計其區段地價後，提經台中縣地價及標準地價評議委員會
    91年12月5日91年第6次會議評定92年公告土地現值為8,000
    元/平方公尺。至原告指稱之豐年段1245、1215及1216地號
    土地雖同為道路預定地，惟其使用分區為工業區；其中1215
    及1216地號等2筆土地劃屬第272地價區段，1245地號土地則
    劃屬第273地價區段。上開地價區段均無買賣或收益實例，
    第272地價區段，以同為工業區之第205、第323地價區段為
    基準地價區區地價，評定92年公告土地現值為13,
    000元/平方公尺；另第273地價區區線價地價區
    段，亦以相同之工業區區第269、第323地價區段為基
    準地價區區地價，評定92年公告土地現值為25,000
    元/平方公尺，此有區段地價估價報告表、影響地價區域因
    素分析明細表、地籍藍圖、91年12月5日台中縣地價及標準
    地價評議委員會第6次會議評議表在卷可考（見本院卷第43
    頁至第45頁）。從而上開土地區位雖相近，然系爭土地位於
    農業用地，原告指稱之豐年段1245、1215及1216地號土地則
    位於工業用地，二者土地使用管制不同，其價值與效用自有
    差異，影響地價區段因素評價基準修正細項不同，被告各自
    評定為不同區段地價，同時提經地價評議委員會評定為92年
    公告土地現值，揆諸首揭規定，系爭土地之公告現值數額自
    無不合，足以作為決定系爭土地徵收補償之基礎，揆諸首揭
    規定，原處分並無違誤。
四、又系爭土地豐原市○○段1343地號位於已開闢道路（豐勢路
    ）南側農業區內，因毗鄰非公共設施保留地均為相同地價區
    段，依平均地權條例施行細則第63條第1項及地價調查估計
    規則第21條規定併入毗鄰之非公共設施保留地劃為同一地價
    區段，即第281地價區段○○○○路線價區段），因該地價
    區段為農業區依同條規定將同一區段範圍內地價相近且使用
    情形相同而地段不相連之零星建築用地，視為一個地價區區號為第281-1地價區段，而系爭土地為建地目土地
    ，依上開規定劃屬第281-1地價區段，並估計區段地價，提
    經台中縣地價及標準地價評議委員會91年第6次會議評定為
    每平方公尺8,000元，其宗地單位地價經計算為每平方公尺
    8,000元。另同段1255地號土地位於豐勢路北側工業區內，
    其毗鄰非公共設施保留地均為相同地價區段，依規定併入毗
    鄰之非公共設施保留地，即第273地價區段○○○路線價區區地價經評定為每平方公尺25,000元，其宗地單位
    地價經計算為每平方公尺25,000元；又同段1215地號及1216
    地號土地位於工業區內，其毗鄰非公共設施保留地均為相同
    地價區段，依規定併入毗鄰之非公共設施保留地，即第272
    地價區區地價經評定為每平方公尺13,000元，其宗
    地單位地價經計算為每平方公尺13,000元。上開四筆土地雖
    同為道路預定地，然因其毗鄰之地價區段土地使用管制不同
    ，其價值與效用自有差異，影響地價區段因素評價基準修正
    細項不同，各自評定為不同區段地價，與規定並無不合。原
    告主張其土地位於豐年段1344地號，公告現值8,000元/平方
    公尺，早已拓寬近30年，位於豐勢路36米道路旁，竟比位於
    豐年段1216地號地目田及1215地號地目水之公告現值13,000
    元/平方公尺（未拓寬土地）公告現值少。早已開發30年道
    路用地之徵收價值卻比不上未開發區域之公告現值，且豐勢
    路拓寬至今，將屆30年，早為都市○○道路，道路兩側早已
    蓋起房舍，繁榮程度，並無太大差異。但兩側公告地價1344
    地號8,000元/平方公尺、1255地號25,000元/平方公尺，竟
    懸殊3倍以上云云，尚非可採。至原告指稱因補償費過低，
    原告買不起等值附近土地，請求政府是否能在相同區段上以
    地換地，以免使原告離鄉背井乙節，係另一問題，況徵收土
    地應補償之地價，依土地法及有關法令之規定，原有一定之
    程序與標準，如已踐行法定程序並合乎標準，當事人自不能
    因不滿意於補償地價之數額，而遽指為違法（最高行政法院
    48年判字第111號判例要旨參照）。
五、綜上所述，原告所訴均無足採，本件原處分並無違誤，訴願
    決定予以維持，亦無不合，原告訴請撤銷，為無理由，應予
    駁回。本件事證已臻明確，兩造其餘陳述及舉證，不影響於
    本判決之認定，爰不一一論列，併予敘明。
據上論結，本件原告之訴為無理由，依行政訴訟法第195條第1項
後段、第98條第3項前段、第104條、民事訴訟法第85條第1項前
段，判決如主文。
中　　華　　民　　國　　94　　年　　6　　 月　　30　　日
                 第二庭審判長法  官　王　茂　修
                             法  官　王  德  麟
                             法  官　莊　金　昌
以上正本證明與原本無異。
如不服本判決，應於判決送達後20日內向本院提出上訴書狀，其
未表明上訴理由者，應於提起上訴後20日內向本院提出上訴理由
書（須依對造人數附具繕本）；如於本判決宣示或公告後送達前
提起上訴者，應於判決送達後20日內補提上訴理由書（須附繕本
）。未表明上訴理由者，逕以裁定駁回。
提起上訴應預繳送達用雙掛號郵票390元（34元及5元郵票各10份
)。
中　　華　　民　　國　　94　　年　　6　　 月　　30　　日
　　　　　　　　　　　　　　 書記官　許  巧  慧
